【裁判字號】    97,家訴,79
【裁判日期】    970929
【裁判案由】    確認繼承權不存在
【裁判全文】
臺灣板橋地方法院民事判決              97年度家訴字第79號
原      告  乙  ○
                        號
訴訟代理人  陳志忠律師
被      告  甲○○
上列當事人間請求確認繼承權不存在事件，於民國97年9 月4 日
經言詞辯論終結，本院判決如下：
    主      文
確認被告對於被繼承人林和所遺如附表所示遺產之繼承權不存在
。
訴訟費用由被告負擔。
    事實及理由
一、原告主張：
(一)緣被繼承人林和係於民國44年1 月14日死亡，於死亡之時遺
    有如附表所示之遺產，迄今尚未辦理遺產繼承登記。因被繼
    承人林和之長子林清江於日據時期昭和3 年即民國17年即已
    夭折，被繼承人林和乃於日據時期昭和年間即民國17年4 月
    23日、26年6 月18日，先後收養訴外人蔡陳美女及原告等二
    人為養女，嗣再於民國43年6 月30日收養被告甲○○為養子
    ，而被繼承人之配偶林王鏡則係於民國78年9 月3 日死亡，
    被繼承人林和所遺如附表所示之遺產依民法第1138條之規定
    ，原應由原、被告及訴外人蔡陳美女三人共同繼承。
(二)然查，被告乃係訴外人蔡陳美女之所生子女，從而被繼承人
    林和收養被告之行為顯係收養其養女蔡陳美女之子為養子，
    而造成事實上係收養孫輩為養子之昭穆不相當之情，同時，
    亦形成訴外人蔡陳美女與被告原屬母子關係，然經由此一收
    養行為亦造成由母子關係變成姐弟關係之違反倫常之情。
(三)按在我國舊民法（即民國74年6 月3 日親屬篇修正前）關於
    收養有親屬關係之人是否需要輩分相當，雖無明文，但輩分
    一向為我國倫常禮教所尊重，而舊民法對於近親禁婚設有明
    文（參民法第983 條），於收養關係亦宜如此解釋。被告之
    母蔡陳美女既已為收養人林和之養女，依民法第1077條之規
    定即屬於擬制血親，則被告既為蔡陳美女之子女，則其與收
    養人林和之關係應屬祖孫輩之直系血親之關係，則基上說明
    ，縱收養當時，法律尚無明文，惟宜應類推適用民法第983
    條第1 項第1 款之規定，認為被告與收養人林和間之收養行
    為應屬無效，則被告對於被繼承人林和所遺如附表所示遺產
    自無繼承權。
(四)為此提起本件訴訟，聲明：(1)確認被告對於被繼承人林和所
    遺如附表所示遺產之繼承權不存在。(2)訴訟費用由被告負擔
    。
二、被告則以下列陳詞置辯，並聲明：請求駁回原告之訴。
(一)被告之先外祖父即被繼承人林和原育有一子，該子卻不幸於
    三個月大時夭折，被繼承人林和始相繼收養陳氏美女及林氏
    粉二人為養女，其後陳氏美女結婚，變更姓氏為蔡，即被告
    之母親。
(二)被告於出生後75天即失怙，被繼承人林和可能因此頓覺世事
    無常而萌生收養被告為子之意，以期傳續香火，遂於民國43
    年6 月30日被告4 歲時收養被告為子，由原姓名蔡火旺變更
    為甲○○，此一收養方式在當時屬普遍共識，亦無違法，自
    然獲得戶政機關認可登錄。
(三)關於輩分不相當婚姻之說，顯然與本案不能類比，因近親或
    備份不相當之婚姻有血緣、基因之健康優生學情況，而本案
    之收養關係，純屬傳續香火之意徵，無關倫常。
(四)綜上，被繼承人林和與被告之收養關係既有效成立，被告自
    為被繼承人林和之養子，則被繼承人林和於民國44年1 月14
    日死亡後，被告依法自為被繼承人林和之合法繼承人，而對
    被繼承人林和有繼承權存在。
三、按確認法律關係之訴，非原告有即受確認判決之法律上利益
    者，不得提起之；確認證書真偽或為法律關係基礎事實存否
    之訴，亦同。民事訴訟法第247 條第1 項定有明文。所謂即
    受確認判決之法律上利益，須因法律關係存否不明確，致原
    告在私法上之地位有受侵害之危險，而此項危險得以對於被
    告之確認判決除去之者，始為存在，最高法院27年度上字第
    316 號判例參照。本件原告主張被告對被繼承人林和之繼承
    權不存在，苟經判決認定屬實，則原告就被繼承人林和所留
    遺產之應繼分勢必增加，自屬因該項法律關係之存否不明確
    ，致原告私法上之地位有受侵害之危險，並得以確認被告繼
    承權不存在除去此種不安之狀態，揆諸前揭說明，原告請求
    確認被告對被繼承人林和之繼承權不存在而提起本件確認訴
    訟，自有即受確認判決之法律上利益，合先敘明。
四、原告主張被繼承人林和係於民國44年1 月14日死亡，於死亡
    之時遺有如附表所示之遺產，迄今尚未辦理遺產繼承登記之
    事實，業據原告提出被繼承人林和之戶籍謄本1 件、土地登
    記謄本6 件為證，並為被告所不爭執，堪信為真實。
五、原告主張被繼承人林和之長子林清江於日據時期昭和3 年即
    民國17年已死亡，被繼承人林和乃於日據時期昭和年間即民
    國17年4 月23日、26年6 月18日，先後收養訴外人蔡陳美女
    及原告二人為養女，嗣再於民國43年6 月30日收養蔡陳美女
    之子即被告甲○○為養子之事實，業據原告提出日據時期戶
    籍謄本及戶籍謄本等件為證，並為被告所自認，應認為真實
    。
六、關於被告與蔡陳美女、被繼承人林和之關係乙節：
    被繼承人林和與蔡陳美女間之收養關係成立於民國17年4 月
    23日，已如上述，依民法親屬編施行法第11條規定，收養關
    係雖在民法親屬編施行前發生者，自施行之日起，有民法親
    屬編所定之效力，是被繼承人林和與蔡陳美女間自屬養父與
    養女之關係。再者，依民國74年6 月3 日修正前之民法第
    1077條規定，養子女與養父母之關係，除法律另有規定外，
    與婚生子女同，本件被告係出生於民國39年9 月5 日即被繼
    承人林和收養蔡陳美女之後，被告與被繼承人林和自發生法
    定祖孫之親屬關係。
七、關於被繼承人林和收養被告之行為是否有效乙節：
(一)被繼承人林和與被告間之收養關係成立於民國43年6 月30日
    ，已如上述，是彼等間形式上已有收養關係之外觀。
(二)於民國74年6 月3 日修正施行前之民法就收養有親屬關係之
    人是否需輩分相當，雖無明文，但輩分一向為我國倫常禮教
    所尊重，民法對於近親禁婚有明文，於收養關係亦宜如此解
    釋。申言之，修正前民法第983 條禁止近親結婚之立法目的
    ，係基於血統優生學及倫理觀念上之考量，其中有自然血緣
    關係之近親雖本於上述二種原因而禁婚，但無自然血緣關係
    之近親，亦因為避免混亂親屬關係而禁婚，故收養行為雖無
    關血統優生之問題，但與結婚同為發生身分關係之行為，特
    定親屬間之收養，影響原有之倫常名分，例如子與孫兩種身
    分如由一人兼具，則親屬關係必趨於混亂，因此，基於同一
    之倫理觀念之考量，本件直系血親間之收養行為是否有效，
    自可類推適用有關結婚無效之規定。
(三)本件被繼承人林和與被告間之法律行為，係屬外祖父收養外
    孫為其養子之性質，雖因親屬間輩分不同關係，揆諸上開說
    明，應類推民法第983 條第1 項第1 款「直系血親及直系姻
    親不得結婚」之規定，尚不能認被繼承人林和與被告間之收
    養關係為有效。
(四)另按「養子女之關係原則上既與婚生子女相同，則旁系血親
    在八親等以內，旁系姻親在五親等以內，輩分不相當者，自
    不得為養子女，以免淆亂。」。「結婚與收養子女同為發生
    身分關係之行為，關於結婚無效及撤銷違法結婚之規定，在
    收養無效及撤銷違法收養時，亦有同一之法律理由，自應類
    推適用，故收養八親等以內之旁系血親為養子女，而輩分不
    相當（包括輩分相同）者，於結婚依民法第983 條第1 項第
    2 款，及第988 條第2 款之規定，既應認為無效，則此種違
    反倫理觀念之收養，自亦無效力之可言」，司法院21年院字
    第76 1號解釋、最高法院49年台上字第1927號判例可資參照
    。次按直系血親不得收養為養子女，違反者收養無效，民國
    74年6 月3 日修正施行之民法第1073條之1 、第1079條之1
    分別定有明文，本件被告與被繼承人林和間之收養行為雖在
    上開法條修正前成立，然為維持我國傳統倫理觀念及血緣關
    係，並參諸司法院21年院字第761 號解釋及最高法院49年台
    上字第1927號判例認「收養八親等以內之旁係血親為養子女
    ，而輩分不相當（包括輩分相同）者」無效之意旨，舉輕以
    明重，被繼承人林和收養其養女蔡陳美女之子即被告為養子
    ，不無悖於倫常及混亂血緣關係之情事，其收養自應認為無
    效。
八、關於被告是否為被繼承人林和之法定繼承人乙節：
    按遺產繼承人，除配偶外，直系血親卑親屬、父母分別為第
    一順位、第二順法之法定順序繼承人，配偶有相互繼承遺產
    之權，民法第1138條、第1144條定有明文。被告與被繼承人
    林和間之收養關係既未有效成立，被告即非被繼承人林和之
    直系血親卑親屬，依上開規定，被繼承人林和於民國44年1
    月14日死亡後，被告依法自非被繼承人林和之合法繼承人，
    其對被繼承人林和自無繼承權存在。
九、綜上，被告與被繼承人林和間之收養關係既屬無效，其對被
    繼承人林和所遺之遺產自無繼承權存在至明。從而，原告基
    於繼承權之法律關係，請求確認被告對被繼承人林和所遺如
    附表所示遺產之繼承權不存在，為有理由，應予准許。
十、據上論結，本件原告之訴為有理由，依民事訴訟法第78條，
    判決如主文。
中    華    民    國    97    年    9     月    29    日
                  家事法庭  法  官  郭光興
以上正本證明與原本無異
如不服本判決，應於判決送達後20日內向本院提出上訴狀
中    華    民    國    97    年    10    月    2     日
                            書記官  簡維萍
附表：被繼承人林和所遺之遺產
編號  財產種類   所在地或名稱    面積(平方公尺) 權利範圍
  1     土地    台北市內湖區潭美      37         12/60
                段一小段443地號
  2     土地    台北市內湖區潭美      99         12/60
                段一小段450地號
  3     土地    台北市內湖區潭美      243        12/60
                段一小段451地號
  4     土地    台北市內湖區潭美      114        12/60
                段一小段501地號
  5     土地    台北市內湖區潭美      146        12/60
                段一小段504地號
  6     土地    台北市內湖區潭美      396        12/60
                段一小段621地號


司法院資訊處製作；財團法人民間司法改革基金會備份。
